最高法院刑事判決　　　　　　　　　　　　　　　八十六年度台上字第五二四五號
　　上　訴　人　甲○○　男　　.
　　選任辯護人　張迺良律師
　　　　　　　　姜鈺君律師
　　　　　　　　徐揆智律師
右上訴人因貪污案件，不服台灣高等法院中華民國八十五年十月二十二日第二審更審
判決（八十五年度上更(二)字第四七二號，起訴案號：台灣台北地方法院檢察署八十一
年度偵字第二七○四二號），提起上訴，本院判決如左：
    主  文
原判決撤銷，發回台灣高等法院。
    理  由
本件原判決認定上訴人甲○○係財政部台北市國稅局中南稽徵所（下稱中南稽徵所）
稅務員，平日負責營利事業所得稅（下稱營所稅）之審核，為依據法令從事公務之人
員。民國八十一年四月間，中南稽徵所實施七十九年度營所稅擴大書審抽查，經抽中
大昶有限公司（下稱大昶公司）及吉和利重機械有限公司（下稱吉和利公司），以上
二公司登記負責人均為蔡彩華（設於台北市○○路四四一號二樓），而該二公司之七
十九年度營所稅結算申報書係依往例以「其他營造業」類別純益率百分之七申報擴大
書審純益率，因該二公司未於通知期限內提示相關帳簿文據，大昶公司擴大書審案承
審稅務員即上訴人（吉和利公司則為同所稅務員藍國祥承審），以該公司登記營業項
目中列有重機械（吊車）出租項目，乃於八十一年五月十三日簽核「查該公司……營
業項目……均係出租行為」，而變更該公司營業類別為「營造機械設備出租業」，依
營造機械設備出租業同業利潤標準百分之三十二之純益率，據以核定大昶公司七十九
年度營所稅（吉和利公司擴大書審案承審稅務員藍國祥簽核結果亦同）。黃金維為該
二公司之實際負責人，對此擴大書審案核定結果不服，乃於八十一年六月間，向財政
部台北市國稅局申請複查，經該局發交原所重核，由上訴人重審。八十一年十一月二
十一日，黃金維前往中南稽徵所說明，上訴人認有機可乘，竟萌貪念，向黃金維表示
，按照租賃業與一般營造業之純益率，二者相較，稅額相差新台幣（下同）一百餘萬
元，乃要求黃金維給付二十五萬元，作為大昶公司擴大書審複查案件改依歸類為其他
營造業純益率之代價，黃金維因公司事故頻仍，要求減少，上訴人未置可否。同年十
一月二十五日，黃金維自吉和利公司在台北市第二信用合作社大同分社第00000
000－0帳戶提領二十五萬元，同月二十八日及同年十二月一日，上訴人與黃金維
在電話中約定，由黃金維帶公司大小章及發票至中南稽徵所，上訴人復示意索賄，對
於職務上之行為，要求賄賂。惟黃金維因不甘受刁難，並無意交付賄賂，乃錄下彼二
人上開電話談話內容，影印賄款鈔券後，先向法務部調查局報案，並依約於同年十二
月一日下午一時四十五分許，將賄款即前揭合作社提款二十五萬元中之二十萬元、上
開二家公司大小章及吉和利公司七十九年度發票等相關資料放置於塑膠袋內，送往中
南稽徵所交由上訴人收下，上訴人旋持往該所資料庫內將其中十萬元賄款藏匿於牆角
紙箱內，另十萬元則放置口袋中，嗣於離去之際，為調查局人員當場查獲，並扣得上
開要求賄賂之款項二十萬元等情。因而撤銷第一審科刑判決，改判論處上訴人依據法
令從事公務之人員，對於職務上之行為，要求賄賂罪刑，固非無見。
惟查：(一)、證物應示被告，令其辨認，刑事訴訟法第一百六十四條前段定有明文。獲
案之二十萬元，原判決事實既認定係黃金維應上訴人要求送交上訴人收受，即屬證物
，自應於審判期日提示上訴人，令其辨認，乃原審並未踐行此項程序，遽採為斷罪資
料，其判決自屬違背法令。(二)、科刑之判決書其宣示之主文，與所載之事實及理由必
須互相適合，否則即屬理由矛盾，其判決當然違背法令。本件原判決理由說明扣案二
十萬元為黃金維所有，乃上訴人要求賄賂之款項，黃金維本無意交付該賄款，係為配
合調查人員搜證而虛為交付，既事先已將賄款鈔券影印附卷存證，該賄款二十萬元即
應發還黃金維云云，然判決主文並未為發還之諭知，主文與理由顯不相適合，其判決
當然違背法令。上訴意旨雖未指摘及此，惟為本院得依職權調查之事項，應認原判決
仍有撤銷發回更審之原因。又原判決不另諭知無罪部分，本乎審判不可分原則，應併
予撤銷發回，合予明。
據上論結，應依刑事訴訟法第三百九十七條、第四百零一條，判決如主文。
中      華      民      國    八十六    年      九      月      四      日
                              最高法院刑事第五庭
                                  審判長法官  陳  錫  奎
                                        法官  洪  清  江
                                        法官  李  璋  鵬
                                        法官  吳  昆  仁
                                        法官  池  啟  明
      右正本證明與原本無異
                                              書  記  官
中      華      民      國    八十六    年      九      月      十      日
                                                                      Ｋ
